---
title: "Processamento e Consolidação dos Alvos MIN por Bacia"
author: "COESP/CGCON/DIBIO/ICMBIO"
output: html_document
date: "2026-03-09"
---

# 1. Objetivo

Este documento descreve o processo de leitura, limpeza, padronização, contagem e consolidação dos alvos de conservação extraídos das planilhas MIN.

Os componentes considerados são:

-   Fauna

-   Flora

-   Ambientes Singulares

-   Serviços Ecossistêmicos

O objetivo final é:

1.  Disponibilizar a informação em formato tabular

2.  Garantir integridade estrutural dos dados.

3.  Identificar inconsistências.

4.  Gerar listas únicas por bioma.

5.  Consolidar um banco único nacional.

6.  Detectar possíveis erros de grafia.

# 2. Pacotes

```{r, warning=FALSE, message=FALSE}
library(readr)
library(dplyr)
library(stringr)
library(stringdist)
```

Os arquivos já passaram por normalizações prévias a partir dos CSVs de entrada, passando por uma série de funções.

Importante: qualquer correção manual deve ser documentada, pois impacta reprodutibilidade.

A lógica aplicada é:

1.  Filtrar pelo componente.

2.  Extrair a coluna ALVO.

3.  Analise visual e checagem no ChatGPT

4.  Ajuste de código e função de limpeza

5.  Adicionar alterações em `data_reference/correcoes_padrao`

# 3. BH 3_4

## 3.1 Leitura do arquivo processado

```{r, warning=FALSE, message=FALSE}
BH_3_4 <- read_csv("data_output/alvos_Processados_BH_3_4.csv")
```

## 3.2 Extração de alvos por componente

### Fauna

```{r}
alvos_fauna_BH_3_4 <- BH_3_4 |>
  filter(COMPONENTE == "Fauna") |>
  pull(ALVO) |>
  unique() |>
  sort()
alvos_fauna_BH_3_4
```

### Flora

```{r}
alvos_flora_BH_3_4 <- BH_3_4 |>
  filter(COMPONENTE == "Flora") |>
  pull(ALVO) |>
  unique() |>
  sort()
alvos_flora_BH_3_4
```

### Ambientes Singulares

```{r}
alvos_ambientes_BH_3_4 <- BH_3_4 |>
  filter(COMPONENTE == "Ambientes") |>
  pull(ALVO) |>
  unique() |>
  sort()
alvos_ambientes_BH_3_4
```

### Serviços Ecossistêmicos

```{r}
alvos_servicos_BH_3_4 <- BH_3_4 |>
  filter(COMPONENTE == "Servicos") |>
  pull(ALVO) |>
  unique() |>
  sort()
alvos_servicos_BH_3_4
```

## 3.3 Contagem de alvos únicos por componente

```{r}
BH_3_4 |>
  group_by(COMPONENTE) |>
  summarise(n_alvos_unicos = n_distinct(ALVO)) |>
  arrange(desc(n_alvos_unicos))
```

Aqui utilizamos `n_distinct()` para evitar supercontagem por repetição de UP.

# 4. BH_5_6

## 4.1 Leitura do arquivo processado

```{r, warning=FALSE, message=FALSE}
BH_5_6 <- read_csv("data_output/alvos_Processados_BH_5_6.csv")
```

## 4.2 Extração de alvos por componente

### Fauna

```{r}
alvos_fauna_BH_5_6 <- BH_5_6 |>
  filter(COMPONENTE == "Fauna") |>
  pull(ALVO) |>
  unique() |>
  sort()
alvos_fauna_BH_5_6
```

### Flora

```{r}
alvos_flora_BH_5_6 <- BH_5_6 |>
  filter(COMPONENTE == "Flora") |>
  pull(ALVO) |>
  unique() |>
  sort()
alvos_flora_BH_5_6
```

### Ambientes Singulares

```{r}
alvos_ambientes_BH_5_6 <- BH_5_6 |>
  filter(COMPONENTE == "Ambientes") |>
  pull(ALVO) |>
  unique() |>
  sort()
alvos_ambientes_BH_5_6
```

### Serviços Ecossistêmicos

```{r}
alvos_patrimonio_BH_5_6 <- BH_5_6 |>
  filter(COMPONENTE == "Patrimonio") |>
  pull(ALVO) |>
  unique() |>
  sort()
alvos_patrimonio_BH_5_6
```

## 4.3 Contagem de alvos únicos por componente

```{r}
BH_5_6 |>
  group_by(COMPONENTE) |>
  summarise(n_alvos_unicos = n_distinct(ALVO)) |>
  arrange(desc(n_alvos_unicos))
```

Aqui utilizamos `n_distinct()` para evitar supercontagem por repetição de UP.

# 5. BH_7

## 5.1 Leitura do arquivo processado

```{r, warning=FALSE, message=FALSE}
BH_7 <- read_csv("data_output/alvos_Processados_BH_7.csv")
```

## 5.2 Identificação de gêneros isolados

Em algumas situações, quando uma UP tinha muitos alvos houve um corte no final do pdf de origem deixando a lista incompleta e apenas com o gênero no último registro. Por isso foi necessário identificar após o processamento para não retirar classes de ambientes. Esses casos são inválidos para Fauna e Flora, pois representam perda do epíteto específico.

Critério:

-   Palavra única

-   Primeira letra maiúscula

-   Restante minúsculo

```{r}
generos_isolados <- BH_7$ALVO[
  grepl("^[A-Z][a-z-]+$", BH_7$ALVO)
]

generos_isolados <- sort(unique(generos_isolados))
generos_isolados
```

## 5.3 Remoção condicional de gêneros isolados

A remoção ocorre apenas quando:

-   COMPONENTE é Fauna OU Flora

-   ALVO corresponde ao padrão de gênero isolado

```{r}
BH_7 <- BH_7 %>%
  mutate(
    remover = COMPONENTE %in% c("Fauna", "Flora") &
      grepl("^[A-Z][a-z-]+$", ALVO)
  ) %>%
  filter(!remover) %>%
  select(-remover)
```

Checagem da limpeza

```{r}
generos_isolados <- BH_7$ALVO[
  grepl("^[A-Z][a-z-]+$", BH_7$ALVO)
]

generos_isolados <- sort(unique(generos_isolados))
generos_isolados
```

## 5.4 Extração de alvos por componente

### Fauna

```{r}
alvos_fauna_BH_7 <- BH_7 |>
  filter(COMPONENTE == "Fauna") |>
  pull(ALVO) |>
  unique() |>
  sort()
alvos_fauna_BH_7
```

### Flora

```{r}
alvos_flora_BH_7 <- BH_7 |>
  filter(COMPONENTE == "Flora") |>
  pull(ALVO) |>
  unique() |>
  sort()
alvos_flora_BH_7
alvos_flora_BH_7[1001:length(alvos_flora_BH_7)]

```

### Ambientes Singulares

```{r}
alvos_ambientes_BH_7 <- BH_7 |>
  filter(COMPONENTE == "Ambientes") |>
  pull(ALVO) |>
  unique() |>
  sort()
alvos_ambientes_BH_7
```

### Serviços Ecossistêmicos

```{r}
alvos_patrimonio_BH_7 <- BH_7 |>
  filter(COMPONENTE == "Patrimonio") |>
  pull(ALVO) |>
  unique() |>
  sort()
alvos_patrimonio_BH_7
```

## 5.5 Contagem de alvos únicos por componente

```{r}
BH_7 |>
  group_by(COMPONENTE) |>
  summarise(n_alvos_unicos = n_distinct(ALVO)) |>
  arrange(desc(n_alvos_unicos))
```

Aqui utilizamos `n_distinct()` para evitar supercontagem por repetição de UP.

## 5.6 Salvar arquivo de saída

```{r}
write_csv(BH_7, "data_output/alvos_Processados_BH_7.csv")
```


# 6. Mata Atlântica

## 6.1 Leitura do arquivo processado

```{r, warning=FALSE, message=FALSE}
mata_atlantica <- read_csv("data_output/alvos_Processados_Mata_Atlantica.csv")
```

## 6.2 Identificação de gêneros isolados

Em algumas situações, quando uma UP tinha muitos alvos houve um corte no final do pdf de origem deixando a lista incompleta e apenas com o gênero no último registro. Por isso foi necessário identificar após o processamento para não retirar classes de ambientes. Esses casos são inválidos para Fauna e Flora, pois representam perda do epíteto específico.

Critério:

-   Palavra única

-   Primeira letra maiúscula

-   Restante minúsculo

```{r}
generos_isolados <- mata_atlantica$ALVO[
  grepl("^[A-Z][a-z-]+$", mata_atlantica$ALVO)
]

generos_isolados <- sort(unique(generos_isolados))
generos_isolados
```

## 6.3 Remoção condicional de gêneros isolados

A remoção ocorre apenas quando:

-   COMPONENTE é Fauna OU Flora

-   ALVO corresponde ao padrão de gênero isolado

```{r}
mata_atlantica <- mata_atlantica %>%
  mutate(
    remover = COMPONENTE %in% c("Fauna", "Flora") &
      grepl("^[A-Z][a-z-]+$", ALVO)
  ) %>%
  filter(!remover) %>%
  select(-remover)
```

Checagem da limpeza

```{r}
generos_isolados <- mata_atlantica$ALVO[
  grepl("^[A-Z][a-z-]+$", mata_atlantica$ALVO)
]

generos_isolados <- sort(unique(generos_isolados))
generos_isolados
```

## 6.4 Correção de sufixos automáticos (.1, etc.)

Primeiro remove sufixos numéricos no final:

```{r}
mata_atlantica <- mata_atlantica %>%
  mutate(
    ALVO = ALVO |>
      str_replace("\\.[0-9]+$", "") |>
      str_replace_all("\\.", "-")
  )
```

Interpretação:

`\\.` → ponto literal

`[0-9]+` → um ou mais dígitos

`$` → fim da string

Remove apenas quando ocorre no final.

### Fauna

```{r}
alvos_fauna_mata_atlantica <- mata_atlantica |>
  filter(COMPONENTE == "Fauna") |>
  pull(ALVO) |>
  unique() |>
  sort()
alvos_fauna_mata_atlantica
```

### Flora

```{r}
alvos_flora_mata_atlantica <- mata_atlantica |>
  filter(COMPONENTE == "Flora") |>
  pull(ALVO) |>
  unique() |>
  sort()
alvos_flora_mata_atlantica
```

### Ambientes Singulares

```{r}
alvos_ambientes_mata_atlantica <- mata_atlantica |>
  filter(COMPONENTE == "Ambientes") |>
  pull(ALVO) |>
  unique() |>
  sort()
alvos_ambientes_mata_atlantica
```

### Serviços Ecossistêmicos

```{r}
alvos_patrimonio_mata_atlantica <- mata_atlantica |>
  filter(COMPONENTE == "Patrimonio") |>
  pull(ALVO) |>
  unique() |>
  sort()
alvos_patrimonio_mata_atlantica
```

## 6.5 Contagem de alvos únicos por componente

```{r}
mata_atlantica |>
  group_by(COMPONENTE) |>
  summarise(n_alvos_unicos = n_distinct(ALVO)) |>
  arrange(desc(n_alvos_unicos))
```

Aqui utilizamos `n_distinct()` para evitar supercontagem por repetição de UP.

## 6.6 Salvar arquivo de saída

```{r}
write_csv(mata_atlantica, "data_output/alvos_Processados_Mata_Atlantica.csv")
```

# 7. Pampa

## 7.1 Leitura do arquivo processado

```{r, warning=FALSE, message=FALSE}
pampa <- read_csv("data_output/alvos_Processados_Pampa.csv")
```

## 7.2 Extração de alvos por componente

### Fauna

```{r}
alvos_fauna_pampa <- pampa |>
  filter(COMPONENTE == "Fauna") |>
  pull(ALVO) |>
  unique() |>
  sort()
alvos_fauna_pampa
```

### Flora

```{r}
alvos_flora_pampa <- pampa |>
  filter(COMPONENTE == "Flora") |>
  pull(ALVO) |>
  unique() |>
  sort()
alvos_flora_pampa
```

### Ambientes Singulares

```{r}
alvos_ambientes_pampa <- pampa |>
  filter(COMPONENTE == "Ambientes") |>
  pull(ALVO) |>
  unique() |>
  sort()
alvos_ambientes_pampa
```

### Serviços Ecossistêmicos

```{r}
alvos_patrimonio_pampa <- pampa |>
  filter(COMPONENTE == "Patrimonio") |>
  pull(ALVO) |>
  unique() |>
  sort()
alvos_patrimonio_pampa
```

## 7.3 Contagem de alvos únicos por componente

```{r}
pampa |>
  group_by(COMPONENTE) |>
  summarise(n_alvos_unicos = n_distinct(ALVO)) |>
  arrange(desc(n_alvos_unicos))
```

Aqui utilizamos `n_distinct()` para evitar supercontagem por repetição de UP.

# 8. Pantanal

## 8.1 Leitura do arquivo processado

```{r, warning=FALSE, message=FALSE}
pantanal <- read_csv("data_output/alvos_Processados_Pantanal.csv")
```

## 8.2 Extração de alvos por componente

### Fauna

```{r}
alvos_fauna_pantanal <- pantanal |>
  filter(COMPONENTE == "Fauna") |>
  pull(ALVO) |>
  unique() |>
  sort()
alvos_fauna_pantanal
```

### Flora

```{r}
alvos_flora_pantanal <- pantanal |>
  filter(COMPONENTE == "Flora") |>
  pull(ALVO) |>
  unique() |>
  sort()
alvos_flora_pantanal
```

### Ambientes Singulares

```{r}
alvos_ambientes_pantanal <- pantanal |>
  filter(COMPONENTE == "Ambientes") |>
  pull(ALVO) |>
  unique() |>
  sort()
alvos_ambientes_pantanal
```

### Serviços Ecossistêmicos

```{r}
alvos_patrimonio_pantanal <- pantanal |>
  filter(COMPONENTE == "Patrimonio") |>
  pull(ALVO) |>
  unique() |>
  sort()
alvos_patrimonio_pantanal
```

## 8.3 Contagem de alvos únicos por componente

```{r}
pantanal |>
  group_by(COMPONENTE) |>
  summarise(n_alvos_unicos = n_distinct(ALVO)) |>
  arrange(desc(n_alvos_unicos))
```

Aqui utilizamos `n_distinct()` para evitar supercontagem por repetição de UP.

# 9. Consolidação dos Alvos - Nacional

## 9.1 União dos seis biomas

```{r}
alvos <- bind_rows(
  BH_3_4 %>% select(ALVO, COMPONENTE),
  BH_5_6 %>% select(ALVO, COMPONENTE),
  BH_7 %>% select(ALVO, COMPONENTE),
  mata_atlantica %>% select(ALVO, COMPONENTE),
  pampa %>% select(ALVO, COMPONENTE),
  pantanal %>% select(ALVO, COMPONENTE)
) %>%
  distinct()
```

Aqui a unicidade é definida por:

(ALVO + COMPONENTE)

Isso preserva eventuais inconsistências entre biomas.

## 9.2 Exportação

```{r}
write_csv(alvos, "data_output/alvos_Processados_IVT.csv")
```

# 10. Detecção de possíveis erros de grafia

Utiliza-se distância de Levenshtein.

```{r}
nomes <- alvos$ALVO

dist_matrix <- stringdistmatrix(nomes, nomes, method = "lv")

pares <- which(dist_matrix > 0 & dist_matrix <= 2, arr.ind = TRUE)

resultado <- data.frame(
  nome1 = nomes[pares[,1]],
  nome2 = nomes[pares[,2]],
  dist = dist_matrix[pares]
) %>%
  filter(nome1 < nome2)

resultado
```

Critério:

-   distância \> 0 (exclui iguais)

-   distância ≤ 2 (erro provável de digitação)

Isso permite identificar:

-   letras duplicadas

-   troca de caractere

-   ausência de acento

-   erro ortográfico leve

Checar com a lista de alvos. Adicionar alteração em `data_reference/correcoes_padrao`
